臺灣高等法院民事判決　　　　　　　　 98年度上易字第516號
上　訴　人　許啟豪
被上訴人　　林順風
訴訟代理人　簡長順律師
上列當事人間請求損害賠償事件，上訴人對於中華民國98年4月2
8日臺灣桃園地方法院97年度訴字第2189號第一審判決提起上訴
，本院於100年2月15日言詞辯論終結，判決如下：
    主  文
上訴駁回。
第二審訴訟費用由上訴人負擔。
    事實及理由
一、上訴人起訴主張：訴外人許長庚於民國95年12月6日上午11
    時50分許駕駛車號615-QD號自用大貨車（下稱Ａ車）途經台
    十五線30.4公里處，與被上訴人所駕駛車號918-RB號自用大
    貨車（下稱Ｂ車）在同一方向行駛內車道，因許長庚與被上
    訴人行車未保持安全距離，致Ａ車撞上Ｂ車（下稱第一次車
    禍）。發生第一次車禍後約十五分鐘，警方測量現場後，被
    上訴人隨即移動Ｂ車，適上訴人騎乘機車經過現場，忽見被
    上訴人所駕Ｂ車自內線車道駛出，上訴人乃信賴被上訴人係
    移動Ｂ車至外側車道行駛，詎料被上訴人竟將Ｂ車駛至路邊
    ，上訴人見此原欲往左閃避，然因被上訴人突如其來之駕駛
    行為致上訴人反應不及撞Ｂ車車尾，並因而受有頭部外傷併
    顱內出血、額頭粉碎性骨折、嗅覺喪失及顏面骨折。該事故
    現場為省道，中央分向線，雙向二線車道，最外側之「白線
    」車道乃屬人車（機車）共用之車道，而非原審所稱之「路
    肩」，上訴人係依規定行駛於路面邊線，而被上訴人所駕Ｂ
    車貿然停至路面邊線外，其停車位置橫跨該道路邊線，自屬
    過失行為至為灼然，且與上訴人之損害間有因果關係。爰依
    侵權行為之法律關係，請求被上訴人給付醫療費新臺幣（下
    同）68,656元、機車毀損損失9,377元、減少收入損失224,
    640元、慰撫金80萬元（合計1,102,673元）。並聲明：被上
    訴人應給付上訴人1,102,673元，及自起訴狀繕本送達翌日
    起至清償日止，按年息5%計算之利息；願供擔保聲請宣告假
    執行。（原審為上訴人敗訴之判決，上訴人全部聲明不服）
    並上訴聲明：（一）原判決廢棄；（二）被上訴人應給付上
    訴人1,102,673元及自起訴狀繕本送達被上訴人之翌日起至
    清償日止，按週年利率5%計算之利息。
二、被上訴人則以：被上訴人係依現場警員指揮，將Ｂ車移動停
    放於路旁，且該路段除道路邊線外並無其他可供停車之處所
    ，本件車禍發生處，並非在車道內，而是在道路邊線之外，
    依我國交通法規，該「道路邊線以外區域」非係供行車之用
    ，可供停車，故被上訴人並無任何過失，縱認有過失，亦與
    上訴人之損害間無因果關係，且上訴人亦與有過失，本件應
    有過失相抵之適用等語，資為抗辯。並答辯聲明：上訴駁回
    。
三、兩造不爭執之事實：
(一)訴外人許長庚於95年12月6日上午11時50分許駕駛Ａ車途經
    台十五線30.4公里處，與被上訴人駕駛Ｂ車在同一方向行駛
    內車道，因許長庚與被上訴人行車未保持安全距離，致Ａ車
    撞上Ｂ車。嗣上訴人騎乘系爭機車追撞Ｂ車車尾，致上訴人
    受有頭部外傷併顱內出血、額頭粉碎性骨折、嗅覺喪失及及
    顏面骨折之傷害。
(二)依現場照片、道路交通事故現場圖顯示，本件事發時Ｂ車大
    部分均停放於路肩，部分車身超越路面邊線占用外側道路。
    Ｂ車遭上訴人追撞之位置，係停放在路肩之Ｂ車車尾，而上
    訴人之血跡係自路肩流至外側道路上。
(三)上訴人因系爭車禍於95年12月6日至財團法人長庚紀念醫院
    林口分院治療，同年月7日進行顱內血腫清除手術，同年月
    20日出院，後續接受門診治療，共計支出醫療費用7萬6818
    元。
(四)系爭機車係訴外人林宏意所有，林宏意將系爭機車之修理費
    請求權讓與上訴人。
(五)上訴人係國中畢業，領有中華民國機車技術士證書，任職機
    車行，月薪約3 萬元，名下有西元1993年出廠之中華汽車一
    輛。被上訴人係國立台北工業專科學校二年制畢業，93年股
    利、營利所得計2 萬4234元，94年股利、營利、利息所得計
    3 萬9088元，95年股利、營利、利息所得計3 萬3254元，96
    年薪資、股利所得計21萬1201元，名下有桃園縣大園鄉房屋
    、田地各一筆，投資款5 萬3150元，價值計293 萬0450元。
(六)上訴人已領取汽車強制責任險保險金415,810元。
四、本院判斷：
(一)經查，於第一次車禍後，被上訴人將車輛停放於道路之最右
    側，部分車身超越路面邊線占用外側道路，而Ｂ車遭上訴人
    追撞的位置，則係位於「道路邊線右側之Ｂ車車尾」的事實
    ，為兩造所不爭執。上訴人雖主張係於第一次車禍發生後約
    十五分鐘，被上訴人移動Ｂ車之際，使上訴人閃避不及而撞
    上Ｂ車云云，然為被上訴人所否認，並辯稱：係伊停車完畢
    後，上訴人才追撞Ｂ車等語。而查處理本件車禍事故之員警
    即證人陳昌澂於臺灣桃園地方法院98年度交易字第78號刑事
    案件（下稱刑事一審案件）審理時具結證稱：「我到時是兩
    輛車子（指Ａ車、Ｂ車）發生車禍，兩輛車都停在路中央，
    我先將警車停在該二車後方，告知後方車輛前有車禍，然後
    畫現場圖並拍照，完成這些手續後，我就請該二輛車靠路邊
    停，當時林順風停車的位置，是我們處理完現場後，請他停
    到路旁的，他停好車後，人下車，許啟豪就騎摩托車從後方
    來撞到林順風所駕貨車後方，當時我們人和警車均在路中央
    ，林順風的貨車停放的位置，再往右側再過去就是草地等語
    （見刑事一審卷第38頁背面至39頁背面），核與被上訴人所
    辯相符，準此，堪認被上訴人當時係經員警之指示將車輛停
    放於道路之最右側，且係停好車、人下車後，上訴人之機車
    才自後撞上被上訴人之Ｂ車，上訴人主張是被上訴人「移動
    Ｂ車時」，使上訴人閃避不及撞上云云，洵不足採。
(二)上訴人雖主張事故現場為省道、雙向二線車道，最外側之「
    白線」車道乃屬人車（機車）共用之車道，而非原審所稱之
    「路肩」云云。惟本院依職權函調臺灣桃園地方法院檢察署
    96年度他字第2589號卷（下稱偵查卷）、96年度發查字第51
    1號卷（下稱發查卷），核閱其內所附本件事故之道路交通
    事故現場圖及現場照片，系爭事故現場路段實為「雙向四線
    道」（即單向有二線車道），並非雙向二線道，上訴人前開
    主張顯已有誤會。其次，依道路交通標誌標線號誌設置規則
    （下稱標線規則）第183條之規定：「路面邊線：用以指示
    路肩或路面外側邊緣之界線。其線型為白實線，線寬為十五
    公分」；同規則第183條之1則規定：「快慢車道分隔線：用
    以指示快車道外側邊緣之位置，劃分快車道與慢車道之界線
    。其線型為白實線，線寬為十公分」。準此可知，「路面邊
    線」和「快慢車道分隔線」雖均為白實線，惟線寬不同，「
    路面邊線」線寬為15公分、「快慢車道分隔線」線寬為10公
    分。又依標線規則第149條規定：白實線設於路段中者，用
    以分隔快慢車道；設於路側者，作為車輛停放線。而查，依
    前述偵查卷所附道路交通事故現場圖之記載，被上訴人停車
    位置之白實線，線寬為「15公分」，此觀諸上開現場圖之記
    載即明，是足見被上訴人停車位置之白實線，係「路面邊線
    」（作為指示車輛停放線用），並非「快慢車道分隔線」，
    上訴人主張該白實線右側係「人車共用之車道」，實無足採
    。
(三)按汽車停車時，於顯有妨礙其他人、車通行處所，不得停車
    ，道路交通安全規則第112條第1項第9款定有明文。依前述
    現場照片、道路交通事故現場圖所示，Ｂ車當時大部分車體
    均停放於「路面邊線」右側之路肩，惟部分車身超越路面邊
    線占用外側道路，其車身占用外側車道部分，顯有妨礙其他
    人、車通行之虞。惟依上開發查卷附照片顯示，Ｂ車遭上訴
    人追撞的位置，係位於「路肩（即道路邊線右側）部分之Ｂ
    車車尾」，而上訴人之血跡亦係自路肩流至外側車道上，足
    見當時情形為上訴人違規行駛於道路邊線右側（路肩）；再
    斟諸上訴人於警詢中亦稱：「我發現前方有一台大貨車『停
    在路邊』，欲向左切入一般車道超車，但因為一般車道當時
    有車經過，我閃避不及撞上前方停在路邊的車」等語（見發
    查卷第15頁），益證上訴人稱未違規行駛於路肩云云，與事
    實不符，顯不可採。
(四)按損害賠償之債，以有損害之發生及有責任原因之事實，並
    二者之間，有相當因果關係為成立要件，故原告所主張損害
    賠償之債，如不合於此項成立要件者，即難謂有損害賠償請
    求權存在（最高法院48年台上字第481號判例要旨參照）。
    又所謂相當因果關係，係指依經驗法則，綜合行為當時所存
    在之一切事實，為客觀之事後審查，在一般情形上，有此環
    境、有此行為之同一條件，足以發生同一之結果者，該條件
    即為發生結果之相當條件，其行為與結果為有相當之因果關
    係。反之，若在一般情形上，有此同一條件存在，依客觀之
    審查，不必皆發生此結果，該條件與結果尚非相當，而僅屬
    偶發之事實，其行為與結果間即難認為有相當因果關係（最
    高法院96年度台上字第2032號判決要旨參照）。本件被上訴
    人雖有停放Ｂ車而部分車身超越路面邊線之違規行為，然其
    違規行為與上訴人之受傷間，仍應具有相當因果關係，上訴
    人始得請求損害賠償。查本件被上訴人當時已將車輛停妥於
    路肩且其人下車後，上訴人機車始違規行駛路肩自後撞及停
    放在路肩部分之Ｂ車車尾（理由已如前述），且依上訴人於
    警詢所稱：伊當時原欲向左切入一般車道（指外側車道）超
    車，但因見一般車道當時有車經過，伊閃避不及而撞上Ｂ車
    等情，顯見被上訴人斯時已見Ｂ車停放於前方路肩，則其原
    可選擇停下機車或放慢車速小心前進，惟其仍選擇切入左側
    外側車道超車，然因左側車道當時有車經過，上訴人始閃避
    不及而撞上Ｂ車，堪認即令被上訴人將Ｂ車完全停放於路肩
    而未占用外側車道，上訴人仍會閃避不及而撞上Ｂ車暨受有
    前揭傷害，準此，自難認被上訴人之違規行為與上訴人之損
    害間有何因果關係。本件車禍經送臺灣桃園縣區車輛行車事
    故鑑定委員會、臺灣省車輛行車事故覆議鑑定委員會鑑定結
    果，其鑑定意見為：上訴人駕駛重機車未注意車前狀況追撞
    前方停放車輛為肇事原因；被上訴人駕駛自大貨車無肇事因
    素，但佔用部分快車道停車有違規定』；『上訴人駕駛重機
    車，行經事故處理現場，未充分注意車前狀況由後撞及前方
    路邊停車，為肇事原因』，亦同此認定。是綜上，被上訴人
    之違規行為與上訴人之傷害間並無相當因果關係，上訴人請
    求被上訴人負侵權行為損害賠償責任，自屬無理由。
五、從而，上訴人本於侵權行為之法律關係，請求被上訴人給付
    1,102,673元及自起訴狀繕本送達被上訴人之翌日起至清償
    日止，按週年利率5%計算之利息，為無理由，不應准許，其
    假執行之聲請亦失所附麗，應併予駁回。原審為上訴人敗訴
    之判決並駁回其假執行之聲請，並無不合。上訴意旨指摘原
    判決不當，求予廢棄改判，為無理由，應予駁回。
六、本件判決之基礎已臻明確，兩造其餘攻擊防禦方法及主張舉
    證，於判決結果不生影響，無一一審究之必要，附此敘明。
七、據上論結，本件上訴為無理由，依民事訴訟法第449條第1項
    、第78條，判決如主文。
中    華    民    國   100    年    3     月    1     日
                    民事第十庭
                        審判長法  官  張宗權
                              法  官  周玫芳
                              法  官  林曉芳
正本係照原本作成。
不得上訴。
中    華    民    國   100    年    3     月    2     日
                              書記官  鄭淑昀